【裁判字號】    99,重訴,115
【裁判日期】    990811
【裁判案由】    侵權行為損害賠償
【裁判全文】
臺灣臺北地方法院民事判決             99年度重訴字第115號
原      告  乙○○○
訴訟代理人  郭蕙蘭律師
被      告  甲○○
訴訟代理人  郭至卓律師
被      告  國防部
法定代理人  丙○○
訴訟代理人  陳玫瑰律師
複  代理人  黃朗倩律師
訴訟代理人  陳君漢律師
上列當事人間請求侵權行為損害賠償事件，本院於民國99年7月
28言詞辯論終結，判決如下：
    主  文
原告之訴及假執行之聲請均駁回。
訴訟費用由原告負擔。
    事實及理由
一、被告國防部法定代理人於起訴時為陳肇敏，繼於本院審理期
    間變更為丙○○，此有98年9月10日（98）特字第00065號任
    命令可參，並經其聲請承受訴訟在卷可佐，經核無不合，應
    予准許。
二、原告主張：
  (一)原告之先夫即訴外人邵杞於民國39年起因軍職配住門牌號碼
    為臺北市○○○路○段24巷25號之主管眷舍（下稱系爭眷舍
    ），被告甲○○為邵杞之弟，於43年4月30日以寄居身分將
    戶口遷入系爭眷舍內。嗣於48年間邵杞調赴北投石牌，遂舉
    家搬入原告現所居住之臺北市○○區○○路2段201之36號，
    系爭眷舍則委請被告甲○○代為協助看管。又被告甲○○來
    臺後任軍用文職人員，且其於48年「軍用文官任用暫行條例
    」廢止前離職，故被告甲○○即非屬現役軍人，不符「國軍
    軍眷業務處理辦法」（91年12月30日廢止，原名「國軍在臺
    軍眷業務處理辦法」，86年1月22日修正為上開名稱，下稱
    系爭管理辦法）第17條第1項之申請配舍資格。詎邵杞於59
    年逝世後，被告甲○○竟於61年國防部進行眷戶清查作業時
    ，偽造不實之眷舍轉任文件及軍職身分資料，而被告國防部
    亦於無詳加清查核對甲○○是否符合配住眷舍資格，亦無確
    實送達轉讓公文向原告確認情況下，即據以核發甲○○之居
    住證（字號：63年字第2196號）。是被告故意不法偽造不實
    之眷舍轉任文件及軍職身分資料人身分，取得前開名實不符
    之居住證，侵害原告所屬原眷戶之身分及配住權益。
  (二)又被告甲○○於90年間復持前開以不法方式所取得之居住證
    ，使國防部於未行審查下誤信被告甲○○係具備配住資格者
    ，配得改建後門牌號碼為臺北市○○區○○街12之1號3樓之
    眷舍（下稱12之1號眷舍），致原告所屬原眷舍之受配住眷
    舍權益受甲○○及國防部之共同侵害而有損害。90年6月上
    開眷舍完工時，甲○○與訴外人華敏約定交換彼此配得之眷
    舍，即甲○○取得臺北市○○區○○街14之2號之眷舍（下
    稱14之2號眷舍），於92年1月27日將14之2號眷舍以買賣之
    方式過戶登記與其子即訴外人邵毓鵬；嗣於91年4月4日受華
    敏之委託將12之1號眷舍售予訴外人瞿乃正，並於92年1月28
    日正式過戶與瞿乃正。
  (三)甲○○除以上開偽造文書方式申請取得居住證外，復於90年
    間以欺罔之手段不法侵害原屬原告之眷屬權益，致使原告之
    眷舍配住權利因而受損，且國防部亦在未詳加審查甲○○是
    否符合配住資格即將改建後眷舍逕行改配於被告甲○○，是
    其二人顯屬共同侵害原屬原告之配住暨受分配改建眷舍之權
    益無訛，故被告等應連帶賠償原告所受之損害，包括改建後
    原告所未能受分配之眷舍，依面積乘以公告現值計算，所受
    損失數額為新台幣（下同）10,989,000元、就改建期間之搬
    遷補償及在外貸屋之房租補助，原告所受損失有搬遷補助費
    用2萬元、房租補助費用432,000元，共計452,000元。爰依
    民法第184條第1項前段、第185條第1項前段規定，請求被告
    等連帶賠償賠償原告上開損害等語，並聲明：1.被告應連帶
    給付原告11,513,000元，及自起訴狀繕本送達翌日起至清償
    日止按年息5％計算之利息；2.願供擔保請准宣告假執行。
三、被告部分：
  (一)被告國防部答辯稱：
  1.關於國軍眷舍之配住所涉及者為公物使用之分配與管理，顯
    屬公法上之法律關係，縱為改建後分配新建住宅之權益，亦
    屬政府基於照顧軍人與軍眷之目的，所為給付行政之範疇，
    並非民事上之法律關係。故本件原告以其受配住眷舍權益遭
    侵害為由，本於民事上侵權行為法則為請求，乃係以其公法
    上權利請求民事法庭為裁判，於法自有未合。又原眷戶之權
    益係為公法上之權利，並授予一定身分之人享有，故原則上
    不得作為繼承、處分或私自轉讓之標的，亦無民法上繼承法
    律關係之適用，因此本件原告所爭執之輔助購宅權益，為公
    法上之權利，是原告未依公法爭議處理程序，請求確定其是
    否享有輔助購宅權益，其逕為提出民事訴訟，即乏依據。
  2.又關於眷舍之核配，以一戶一舍為限，並由軍種單位核定，
    為系爭處理辦法第20條所明訂，故關於眷舍之調配與分配，
    並非國防部之權責，且甲○○之居住憑證係由國防部前總務
    局（現為國防部後備司令部）於61年依其職權所核發，故原
    告稱國防部未加審查，即准甲○○可受讓眷舍，顯有誤會。
    且依據「國軍老舊眷村重建試辦期間作業要點」所為之眷村
    改建，國防部為指導單位，並非執行單位。復以，國防部之
    權責，並無眷戶資格審查或認定乙項，關於重建眷村之輔導
    與抽籤，均為軍種（列管）單位之權責，亦與國防部無關。
    足見，原告所稱國防部未加審查即發給甲○○居住憑證，或
    准其分配改建後之眷舍，均與法規規定權責單位不符，自無
    理由。又系爭居住憑證之核發係於61年間，為原告所自承，
    則原告所主張侵權行為之發生時點，距今已逾37年以上，已
    罹於請求權時效，國防部自毋庸負擔損害賠償責任。
  3.另原告並未證明其夫邵杞為經主管機關核配眷戶之原眷戶，
    自無以主張其依法具有輔助購宅權益。且原告目前居住之系
    爭石牌路住處，即為行政院退除役官兵輔導委員會配住之眷
    舍，自無理由再要求系爭眷舍之配住或其衍生之權益。且國
    軍眷舍在管理上歷年均以一戶一舍為原則，不許眷戶擁有兩
    戶眷舍，亦不許私下轉讓或頂讓，則邵杞以軍職外調，並再
    獲配其他單位之眷舍，自無可能對系爭眷舍再主張任何權利
    。且依系爭管理辦法第91條規定，原告與其夫於48年即遷離
    系爭眷舍，本應於其遷離時繳回由列管單位改配，如有保留
    眷舍之必要，亦需提出申請，且其期限合計不得逾4個月，
    因此，原告不僅從未提出依規定申請保留系爭眷舍之證據資
    料，且原告與邵杞遷離長達數十年，列管單位依規定應收回
    改配，縱認邵杞曾為眷戶，其與原告數十年俱未使用系爭眷
    舍，亦未曾向列管單位提出其為眷戶之請求，則原告就系爭
    眷舍自不得再為主張任何權利。且國防部為政府機關，原告
    未主張國家賠償責任，亦未說明其係以何種法律關係請求國
    防部負侵權行為損害賠償責任，其主張於法律上顯無理由。
  4.聲明：(1)原告之訴駁回；(2)如受不利判決，願供擔保請准宣
    告免為假執行。
  (二)被告甲○○答辯稱：
    被告甲○○於37年6月1日入伍，48年9月4取得陸軍供應司令
    部通信署離職證明書，並於48年10月20日依該證明書向臺北
    市戶政事務所申請變更行業由「國防」改為「商」，故其於
    48年10月20日前，具現役軍人身分。被告於脫離軍職後寄籍
    於系爭眷舍內，嗣48年邵杞外調而獲分配該院新建之「台北
    縣北投鎮○○里○鄰○○路○段1號之東36號」眷舍（下稱榮
    總院區新建眷舍），原告於48年8月27日將戶籍遷入榮總院
    區新建眷舍並搬入居住，邵杞於53年8月10日將戶籍遷往榮
    總院區新建眷舍，59年間病逝，雖系爭眷舍及榮總院區新建
    眷舍，均由原告以邵杞遺眷名義繼受使用，惟於61年間國防
    部進行眷舍清查工作，原告受限於一戶不得有二戶眷舍之規
    定及違反國軍在台軍眷業務處理辦法摘要第5項遷離期間不
    得於3個月規定，而將系爭眷舍自願轉讓予被告甲○○，被
    告甲○○遂向國防部總務局眷管組辦理具領居住證手續。79
    年8月10日被告甲○○立具「國防部總務局健軍新村原眷戶
    眷舍重建申請書」，將系爭眷舍交由受（管）理單位依照國
    防部頒行之「國軍老舊眷村重建試辦期間作業要點」辦理重
    建。於竣工後，被告甲○○依臺北市國民住宅處買賣及貸款
    契約書承購12之1號眷舍，且於取得房屋所有權狀後，基於
    處分自己所有物之意思，於92年1月17日出售與瞿乃正，是
    原告稱被告侵害其權益云云，自無足採。退萬步言，縱認原
    告稱被告甲○○以非法方法取得居住證，而故意不法侵害原
    告得受分配之眷舍之權利等情為真實，則該依侵權行為發生
    於國防部以系爭函件核定系爭眷舍由甲○○居住，甲○○於
    61年遷入居住之時，距原告自稱96年7月間向國防部查詢得
    知甲○○侵害原告權益，起訖時間已達35年，已逾民法第19
    7條第1項後段10年之消滅時效期間，是原告之請求應予駁回
    等語。並聲明：(1)原告之訴駁回；(2)如受不利判決，願供擔
    保請准宣告免為假執行。
四、兩造不爭執事項：
  (一)原告之先夫邵杞於31年畢業於重慶陸軍軍醫學校，屬職業軍
    人身份，原告與邵杞於38年跟隨國民政府自大陸撤遷來台後
    ，自39年起因邵杞軍職配住門牌號碼為台北市○○○路○段
    24巷25號之主管眷舍。
  (二)被告甲○○為邵杞之弟，於43年4月30日以寄居身分將戶口
    遷入系爭眷舍中。
  (三)甲○○於37年6月1日入伍、38年奉派至陸軍通訊學校受訓，
    該年6月修業期滿成績合格發給修業證書，同年8月1日分發
    陸軍供應司令部通信署任職，至48年4月1日任同中尉時核准
    資遣，於48年9月4日取得陸軍供應司令部通訊署核發離職證
    明書，並向台北市戶政事務所申請變更行業由「國防」改為
    「商」。
  (四)邵杞於48年間榮民總醫院設立時奉調該院服務，又獲分配該
    院新建之眷舍，原告及其子女均於48年8月27日將戶籍遷入
    榮總院區新建眷舍並搬入居住。
  (五)邵杞於59年底因肝病過世。
  (六)被告甲○○於61年被告國防部進行眷戶清查作業時，出具軍
    職身份及被證8之眷舍轉讓文件後，由國防部核發文號為（
    61）莒旦局字第3981號文核定被告居住證字號（63年字第
    2196）。
  (七)系爭眷舍於83年開始進行改建，甲○○配得改建後門牌號碼
    「台北市○○區○○街12之1號3樓」之眷舍。
  (八)訴外人華敏係配得「台北市○○區○○街14之2號」，經甲
    ○○與華敏約定交換彼此所配得後之眷舍，被告即與其妻小
    遷入台北市○○區○○街14之2號。另甲○○代理華敏於92
    年1月27日將台北市○○區○○街14之2號之眷舍以買賣方式
    過戶登記與甲○○之子邵毓鵬，另於91年4月4日將台北市○
    ○區○○街12之1號3樓出售予訴外人瞿乃正並於92年1月28
    日正式過戶。
五、得心證之理由
  (一)被告國防部部分
  1.按公務員於執行職務行使公權力時，因故意或過失不法侵害
    人民自由或權利者，國家應負損害賠償責任，國家賠償法第
    2條第2項定有明文。次按公務員於執行職務行使公權力時，
    因故意或過失不法侵害人民自由或權利者，除其他法律有特
    別規定外，祇能依據國家賠償法之規定向國家請求賠償，要
    不能依民法第184條侵權行為之規定向國家請求賠償。又依
    國家賠償法請求國家機關為損害賠償時，應先以書面向賠償
    義務機關請求之，必賠償義務機關拒絕賠償，或自提出請求
    之日起逾30日不開始協議，或自開始協議之日起逾60日協議
    不成立時，請求權人始得提起損害賠償之訴，最高法院85年
    台上字第1556號判決可資參憑。又公務員執行職務，故意或
    過失侵害上訴人之權利，在民法第186條既無命公務機關連
    帶負損害賠償責任之規定；而公務員與行政機關間，又非僱
    傭關係，亦無民法第188條規定之適用。再公務員與行政機
    關間之關係，亦不同於法人與其董事或職員間之關係，尤無
    適用民法第28條規定之餘地，最高法院71年台上字第476號
    亦著有判例。
  2.本件原告主張被告國防部之人員於61年間未加審查核甲○○
    之軍職資格及確認轉讓同意書，即發給甲○○系爭眷舍之居
    住證，並於90年間將改建後眷舍逕行改配被告甲○○，侵害
    原告之配住權乙節，縱認屬實，依上開規定，原告對被告國
    防部，僅得依前述國家賠償法之規定，於以書面向國防部申
    請協商不成後，提起國家賠償訴訟，請求損害賠償，故原告
    逕依民法第184條、185條或第188條之規定，訴請被告國防
    部負連帶賠償損害，依上說明，自有未合。另上訴人雖舉最
    高法院93年度台上字第1956號、92年度台上字第1830號、87
    年度台上字第1224號判決理由，主張國家機關得依民法第18
    5條規定與其他加害人負共同侵權行為責任云云。然觀諸上
    開判決內容，均係認定國家機關應依國家賠償法負賠償責任
    後，亦需依民法第185條規定需與其他加害人負共同侵權行
    為責任。本件原告並非依國家賠償法所規定於起訴前以書面
    向國防部請求協商等程序而提起本件訴訟，自無上開判決見
    解之適用，是原告執此主張，其得依民法184條第1項前段、
    第185條規定，請求被告國防部負共同侵權行為責任，並無
    理由。
  (二)被告甲○○部分
  1.按「眷舍分配以一戶一舍為限，其眷屬擔任公職已配有眷舍
    或當事人服務地區調動，未申請調換原配之眷舍者，不再重
    配，亦不得兼配」、「眷戶因故暫離眷舍時，應檢具證明向
    眷舍管理單位申報保留，但保留期限，以不超過兩個月為原
    則，如確因事實所需，必須延期保留，得再檢具證件，並查
    明屬實者，得連續保留一次，仍以兩個月為限，逾期由眷舍
    管理單位收回另配。」、「眷戶私自遷出眷舍，並經查明其
    戶籍確已遷出者，其眷舍應由管理單位收回另配，該戶不得
    以任何理由申請再配。」86年1月22日修正前之系爭辦法第8
    5條、第91條、第94條分別訂有明文。是可知國軍眷舍之分
    配以一戶一舍為限，如眷戶需暫離眷舍時，亦需向管理單為
    申請保留，且期限以4個月為限，逾期未居住者，眷戶對該
    眷舍即喪失配住權，而由管理單為改配他人。
  2.本件原告就其先夫邵杞於48年間奉調榮民總醫院服務，且有
    獲配該院新建之眷舍，原告及其子女均於48年8月27日將戶
    籍遷入榮總眷舍並搬入居住之事實既不爭執（見上開不爭執
    事項第4點），則其於48年間遷出系爭眷舍後，縱認有保留
    系爭眷舍之必要，亦需向眷舍管理單位申請保留，且其期限
    合計不得逾4個月，然原告於48年遷離系爭眷舍後迄系爭眷
    舍於87年間拆除期間，從未返回居住，依上開規定，邵杞就
    系爭眷舍已喪失配住權，應由管理單位將系爭眷舍收回改配
    。從而，原告既已非系爭眷舍之配住戶，其當無眷舍配住權
    所衍生對改建眷舍之承購權、申請輔助購宅款及優惠利率貸
    款購屋等權利。且縱認原告得主張上開配住權所衍生之權利
    ，然其主張被告甲○○於61年間偽造不實之同意轉讓書申請
    居住證而侵害原告配住權之侵權行為，亦已罹於民法第197
    條第1項所定之10年時效期間，且國防部於被告甲○○申請
    配住軍眷認其否符合身分、改配之要件，而核發配居住證後
    ，除事後經國防部認該處分有違法不當等情形而予以撤銷或
    廢止外，該核發居住證之處分當然合法有效，則被告甲○○
    以該有效之居住證於79年間參與系爭眷舍之改建計畫，並於
    89年改建完成後，與臺北市政府訂立住宅買賣及貸款契約書
    ，而依約取得前述思源路房屋，並無不法可言，是原告本於
    侵權行為之法律關係，請求被告甲○○負損害賠償責任，並
    無理由。
六、綜上所述，原告本於侵權行為之法律關係請求被告國防部負
    損害賠償責任，尚無所據；另原告就系爭住戶早已喪失配住
    權，其不得再主張該配主權所衍生之輔助購宅款及優惠利率
    貸款購屋等權利。是原告依民法第184條第1項、第185條規
    定，請求被告連帶給付原告11,513,000元及法定遲延利息，
    為無理由，應予駁回。又原告之訴既經駁回，其假執行之聲
    請亦失所附麗，應予駁回。
七、本件事證已臻明確，兩造其餘攻擊防禦方法及證據，經本院
    審酌，認與判決結果不生影響，爰不予一一論列，均併此敘
    明。
八、訴訟費用負擔之依據：依民事訴訟法第78條。
中    華    民    國    99    年    8     月    11    日
                民事第五庭    審判長法  官  薛中興
                                    法  官  陳杰正
                                    法  官  莊書雯
以上正本係照原本作成。
如對本判決上訴，須於判決送達後20日內向本院提出上訴狀。如
委任律師提起上訴者，應一併繳納上訴審裁判費。
中    華    民    國    99    年    8     月    11    日
                                    書記官  謝梅琴

司法院資訊處製作；財團法人民間司法改革基金會備份。
